【裁判字號】    96,上易,2923
【裁判日期】    970305
【裁判案由】    詐欺
【裁判全文】
臺灣高等法院刑事判決                96年度上易字第2923號
上  訴  人
即  被  告  丙○○
選任辯護人  黃文明律師
上列上訴人因詐欺案件，不服臺灣桃園地方法院95年度易字第
1601號，中華民國96年10月15日第一審判決（起訴案號：臺灣桃
園地方法院檢察署95年度偵字第17182號），提起上訴，本院判
決如下：
    主  文
上訴駁回。
    事  實
一、緣戴耀騰（業經本院另案判決有罪）與自稱「黃煥喜」之不
    詳姓名年籍成年人所組成之詐欺集團為遂行其等詐欺取財之
    犯行，乃由戴耀騰於民國（下同）95年8月1日左右出面向丙○○商借金融機構帳戶，並告知丙○○將以每次新臺幣（下
    同）一萬元之代價委請丙○○臨櫃提領匯入帳戶內之款項，
    而丙○○雖預見戴耀騰向其借用金融機構帳戶，係供戴耀騰
    所屬之詐欺集團以詐術誘使不特定之人匯款至指定帳戶內，
    藉此詐取不法財物所用，亦預見戴耀騰命其自所提供帳戶中
    提領之款項係詐欺集團對不特定人施用詐術後所取得之不法
    財物，幾經猶豫後仍因貪圖私利，而基於縱若其提供帳戶及
    依指示提領帳戶中款項之行為係觸犯詐欺取財罪亦不違反其
    本意之犯罪意思，並與戴耀騰及「黃煥喜」共同基於意圖為
    自己不法所有之詐欺取財犯意聯絡，由丙○○提供其所開立
    之復華商業銀行中壢分行 (下稱：復華銀行）帳戶（戶名：
    丙○○，帳號0000000000000號）及中華郵政股份有限公司
    興國郵局 (下稱：興國郵局）帳戶（戶名：丙○○，帳號：
    000000 00000000號）供該詐欺集團使用，該詐欺集團成員
    旋先後於95年8月7日及同年月9日，偽以檢察官名義分別撥
    打電話向甲○○及乙○○○佯稱其等銀行帳戶遭詐騙集團利
    用做為洗錢工具，須將帳戶內財產凍結三分之一加以監管，
    致甲○○、乙○○○陷於錯誤，而各依指示於附表一所示之
    時間將附表一所示金額匯入附表一所示之丙○○上開帳戶內
    。俟款項匯入後，「黃煥喜」即撥打電話命戴耀騰帶同丙○○以金融卡查詢上開帳戶內確有款項匯入後，旋由丙○○於
    附表二所示時間至附表二所示之提領地點以臨櫃提款之方式
    提領如附表二所示之現金，款項領出後再由丙○○將之交予
    戴耀騰，而戴耀騰於收受丙○○所領取之現金時並依約給付
    提款之代價，合計共給付二萬元予丙○○。嗣於95年8月10
    日上午10 時許，丙○○依戴耀騰之指示至桃園縣中壢市○○○路7號之復華銀行臨櫃辦理提領現款時，因該行職員察
    覺丙○○之復華銀行帳戶已被列為警示帳戶，乃報警處理而
    當場查獲，並扣得丙○○所有之復華銀行帳戶存摺1本及該
    帳戶之印鑑章1顆。
二、案經桃園縣政府警察局中壢分局報請臺灣桃園地方法院檢察
    署檢察官偵查起訴。
    理  由
一、按被告以外之人於審判外之陳述，雖不符前四條之規定，而
    經當事人於審判程序同意作為證據，法院審酌該言詞陳述或
    書面陳述作成時之情況，認為適當者，亦得為證據，刑事訴
    訟法第159 條之5 第1 項定有明文。查被告丙○○及其辯護
    人於本院審理時當庭同意將被害人甲○○及乙○○○於警詢
    時之言詞陳述作為證據，有審判筆錄1 份在卷可考，且本院
    審酌該等陳述做成時並無證明力明顯過低或證據係違法取得
    等情況，認上開警詢筆錄有證據能力，合先敘明。
二、訊據上訴人即被告丙○○，固坦承有將復華銀行及興國郵局
    之帳戶借給戴耀騰使用，並依戴耀騰指示自帳戶內提領現金
    ，惟矢口否認有詐欺犯行，在原審審理時辯稱：其不知戴耀
    騰借用帳戶是要用來詐欺，戴耀騰只說有朋友要匯錢給他，
    且只匯1次，其並未問戴耀騰是要匯什麼錢及要匯多少錢云
    云；在本院審理時辯稱：「我是被人利用，原審判決太重，
    戴耀騰所說的與我所說的經過都一樣，我沒有說謊，所說的
    都是實在，原審判決那麼重，實在很冤枉。」、「甲○○、
    乙○○○的匯款單我沒有看過，扣案印章存摺是我的。」、
    「領款每次給我代價一萬元沒錯，領錢的經過沒有錯，九十
    五年八月十日要去領款的時候被警察當場查獲，我不知道戴
    耀騰要詐騙他人，如果知道的話我不會用我的帳戶，也不會
    親自到櫃台去領款，因為戴某是我的朋友，我要幫助他，且
    有錢可拿，我是被利用，我現在知道不對。」等語；其選任
    辯護人黃律師為被告辯護稱：「被告與戴耀騰或其他成員沒
    有詐欺的犯意聯絡，非該詐欺集團的共同正犯，充其量只是
    被戴耀騰利用而已，且被告與被害人甲○○、乙○○○亦從
    無聯絡，被告並沒有對他們施用詐術，被告如果要詐欺不會
    把他使用多年的帳戶供人使用，並到櫃台提領款項，被告被
    羈押期間，戴耀騰也另案被羈押，此段期間被告與戴耀騰並
    無法聯絡，戴耀騰在原審的證述與被告也一致，被告自警詢
    、偵訊、原審前後供述也一致，被告的行為與詐欺共同正犯
    要件不符合，請求判決無罪，如鈞院仍認被告有罪，請求給
    予緩刑宣告或得易科罰金，其餘詳如辯護意旨狀所載。」等
    詞。
三、本院查：
（一）上開事實業據證人甲○○、乙○○○於警詢時，及證人戴
      耀騰於本院審理時具結證述綦詳，並有復華銀行中壢分行
      95年8月23日復壢字第0950000095號函暨所附丙○○之開
      戶資料及交易明細、中華郵政股份有限公司95年9月19 日
      儲字第0950722721號函暨所附丙○○之開戶基本資料及交
      易明細、甲○○之匯款單據影本2張、乙○○○匯款之新
      臺幣國內跨行電匯申請書影本1張、被告丙○○前往復華
      銀行提款之監視器翻拍照片2張附卷可考。
（二）被告雖以前詞置辯，然查：
  、金融機構之個人存款帳戶不僅為理財之重要工具，更為個
      人財產、信用之表徵，是存款帳戶在一般社會觀念中實具
      有相當之私密性，且存款帳戶一般人極易申請取得，除非
      有不法之用途，否則實無向他人借用帳戶之必要。又電視
      媒體對於使用人頭帳戶行詐騙之事，已廣為宣傳，一般具
      有辨識事理能力之人均知悉帳戶不可任意出借，此由證人
      戴耀騰於原審審理時證稱：「我有找過其他朋友借帳戶，
      但他們沒有說明原因就說不要借給我，我找過3、4個朋友
      都被拒絕。」等語（見一審卷第128至129頁），可得明證
      。而被告不僅為有辨識事理能力之成年人，更自承其於95
      年8月事發時已擔任房屋仲介之開發工作二年多（見一審
      卷第143頁），堪認其已有相當之社會經驗，是其對於將
      帳戶借予他人收受匯款恐淪為詐欺集團之行騙工具應已有
      所預見；況參酌證人戴耀騰於原審審理時證稱：「我找丙○○借帳戶時，他不是一次就答應，剛開始他說不要借，
      我找他至少2、3次，他才答應借的，我是叫被告借我帳戶
      並幫我領錢，我也跟被告說不用問太多。」等語（見一審
      卷第131至132頁），益徵被告確已預見戴耀騰借用帳戶係
      有不法之用途，否則其豈有可能先經猶豫後，在戴耀騰再
      三勸誘並點明無須過問太多內情之情形下仍同意出借。此
      外，戴耀騰若係欲合法使用帳戶收受匯款，其理應自行至
      金融機構開戶使用即可，焉有額外花費每次一萬元之提領
      代價向被告借用帳戶並大費周章請被告出面領款之必要，
      又戴耀騰縱曾以信用不好不方便開戶為由搪塞，然開立帳
      戶使用並非向金融機構借款，一般金融機構之態度均歡迎
      社會大眾前往開戶往來，申請開戶者是否負有債務並非金
      融機構審核是否給予開戶之條件，是被告所稱戴耀騰不自
      行開戶之理由，顯與一般常情事理明顯相悖，戴耀騰之行
      徑更殊值懷疑。再者，戴耀騰若果欲單純收取朋友之匯款
      ，其向被告借用一個帳戶使用即為已足，然由證人戴耀騰
      於原審審理時證稱：「被告同意出借帳戶時，是說他有2
      個帳戶。」等語（見一審卷第133頁），及被告自承：「
      戴耀騰問我有幾個帳戶，我就跟他說我有二本。等語（見
      一審卷第141頁）觀之，戴耀騰原本即有借用多個帳戶之
      意，而被告亦同意同時出借二個帳戶予戴耀騰，由此足認
      被告出借帳戶之目的明顯可議。況被告既供稱：「95年8
      月戴耀騰跟我借帳戶時，戴耀騰已經1、2個月並沒有工作
      ，他之前是做傳播公司的馬伕。」等語（見偵卷第45頁、
      一審卷第72頁），堪認被告對於戴耀騰並無正當工作且於
      出面借用帳戶時已無正常收入等情已知之甚詳，然戴耀騰
      在其經濟能力欠佳之情況下，竟仍願以每次提款成功即給
      付高達一萬元代價之方式向被告借用帳戶，被告豈有對戴
      耀騰提供高額代價以借用帳戶之行徑全然不起疑心之可能
      。
  、又查，匯入被告帳戶內之金額分別為二筆二百萬元及一筆
      二百五十萬元，以戴耀騰無正當工作之生活狀況觀之，實
      難想像其有何收受高額款項之正當來源，是被告對此可疑
      之匯款豈有全然不疑之理。且參酌證人戴耀騰於原審審理
      時證稱：「錢匯進來後，『黃煥喜』有打電話給我，要我
      去看帳戶裡面有沒有錢，然後我就帶著被告去插卡看錢有
      沒有進來，有的話就去領出來，所以被告要去領錢時就已
      知道要領二百萬元及二百五十萬元之大筆金額，但被告並
      未問我如此大筆的金額從那裡來。」等語（見一審卷第13
      3至135頁），顯見被告於出面提領前即已知悉金額十分龐
      大，然被告對此可疑款項不僅未報警處理，反刻意不予聞
      問而接二連三悉數提領，稽此更足認其對於匯入其帳戶之
      款項係不法所得乙情，早有所預見。
  、再查，被告對其出借帳戶予戴耀騰所屬之詐欺集團使用，
      並在知悉款項匯入其帳戶而屬其可管領之情況下，出面以
      臨櫃提款之方式將款項全數領出等情，均已如前述，足認
      被告已參與詐欺取財罪之犯罪構成要件行為無訛，其自應
      論以詐欺取財之共同正犯。
  、綜上所述，被告所辯顯屬卸責之飾詞，不足採信，本件事
      證已經明確，被告之犯行堪予認定，應依法論科。
四、核被告丙○○出借帳戶並出面提領款項所為，係犯刑法第33
    9 條第1項之詐欺取財罪。其就上開詐欺取財之犯行，與戴
    耀騰、「黃煥喜」間均有犯意聯絡及行為分擔，為共同正犯
    。上開詐欺集團成員雖誘使甲○○於95年8月8日及同年月9
    日，分別將款項匯入被告之帳戶，然該二次犯行係利用同一
    機會以相同藉口詐騙甲○○匯款，且犯罪時間密接，又係侵
    害同一被害人之財產法益，應認係基於單一詐欺取財犯意之
    接續行為，此部分僅論以一個詐欺取財罪。被告與上開詐欺
    集團成員先後共同詐欺被害人甲○○、乙○○○，該二次詐
    欺取財之犯罪時間不同，客觀上彼此可分，且侵害不同被害
    人之財產法益，而被告又已預見其提領現款之行為係觸犯詐
    欺取財罪，且知悉詐欺集團之詐騙對象係不特定之多數人，
    更在臨櫃提領現款列印存摺時知悉遭詐騙之匯款人分別為甲○○及乙○○○，堪認其上開詐欺行為係屬分別起意，應予
    分論併罰。
五、扣案之復華銀行存摺1本、印鑑章1顆均為被告丙○○所有，
    且係供該其與詐欺集團共同詐騙甲○○、乙○○○所用之物
    ，應依刑法第38條第1項第2款規定宣告沒收。另被告與詐欺
    集團共同用以詐騙甲○○將部分款項匯入之興國郵局帳戶存
    摺1本、金融卡1張、印鑑章1顆及上開復華銀行帳戶之金融
    卡1張，亦均為被告丙○○所有而供犯罪所用之物，雖未扣
    案，然依現有證據並無法證明已滅失，仍應依刑法第38 條
    第1項第2款宣告沒收。
六、原審援引刑法第28條、第339條第1項、第51條第5款、第38
    條第1項第2款，刑法施行法第1條之1第1項、第2項前段，中
    華民國九十六年罪犯減刑條例第2條第1項第3款、第7條等規
    定，並審酌被告之前並無犯罪前科（見卷附本院被告前案紀
    錄表），素行尚佳，其個人之犯罪所得為二萬元，亦非甚多
    ，然其正值少壯之年，竟不思正當營生，反貪圖不法利益而
    甘淪為詐欺集團之共犯，為該集團自其出借之帳戶內提領詐
    欺所得，並已領走被害人甲○○、乙○○○之匯款高達四百
    萬元，如加計因警方即時凍結帳戶，而未及領取之被害人甲○○之二百五十萬元匯款，該集團之不法所得更高達六百五
    十萬元，犯罪情節重大，實有予以嚴懲之必要，及被告於犯
    後竟無悔改之心而未能坦承犯行之犯後態度等一切情狀，分
    別量處有期徒刑拾月及有期徒刑壹年貳月，復以被告犯罪時
    間係在96年4月24日之前，而依該條例第2條第1項第3款之規
    定各減其宣告刑二分之一，為有期徒刑伍月及有期徒刑柒月
    ，並定其執行刑為有期徒刑壹年；扣案之「復華銀行中壢分
    行」帳號「0000000000000號」戶名「丙○○」及「中華郵
    政興國郵局」帳號「00000000000000號」戶名「丙○○」存
    款帳戶之存摺各壹本、金融卡各壹張及印鑑章各壹顆均沒收
    ，經核其認事用法均無不合，量刑亦稱妥適。本件被告之上
    訴意旨否認犯罪及成立共犯，均難認為有理由，應予駁回。
七、據上論斷，應依刑事訴訟法第368條，判決如主文。
本案經檢察官邱美育到庭執行職務。
中    華    民    國    97    年    3     月    5     日
                  刑事第一庭審判長法  官  許國宏
                                  法  官  楊貴志
                                  法  官  許增男
以上正本證明與原本無異。
不得上訴。
                                  書記官  葉金發
中    華    民    國    97    年    3     月    5     日
附錄：本案論罪科刑法條全文
中華民國刑法第339條第1項
（普通詐欺罪）
意圖為自己或第三人不法之所有，以詐術使人將本人或第三人之
物交付者，處5 年以下有期徒刑、拘役或科或併科1 千元以下罰
金。
附表一：
┌──┬────┬───────┬────────┬────────┐
│編號│被害人  │轉帳時間      │轉帳金額        │  轉 入 帳 號   │
├──┼────┼───────┼────────┼────────┤
│1   │甲○○  │95年8 月8 日  │二百萬元        │興國郵局帳號0281│
│    │        │              │                │0000000000號帳戶│
│    │        │              │                │內              │
├──┼────┼───────┼────────┼────────┤
│2   │乙○○○│95年8 月9 日  │二百萬元        │復華銀行帳號0389│
│    │        │              │                │000000000 號帳戶│
│    │        │              │                │內              │
├──┼────┼───────┼────────┼────────┤
│3   │甲○○  │95年8 月9 日  │二百五十萬元    │同上            │
└──┴────┴───────┴────────┴────────┘
附表二：
┌──┬────────┬────────┬────────┐
│編號│提款時間        │提款金額        │提領地點        │
├──┼────────┼────────┼────────┤
│1   │95年8月8日      │二百萬元        │桃園縣中壢市元化│
│    │                │                │路2段126號1 樓興│
│    │                │                │國郵局          │
├──┼────────┼────────┼────────┤
│2   │95年8月9日      │二百萬元        │桃園縣中壢市中央│
│    │                │                │東路7 號之復華銀│
│    │                │                │行              │
├──┼────────┼────────┼────────┤
│3   │95年8 月10日    │二百五十萬元    │同上            │
└──┴────────┴────────┴────────┘


司法院資訊處製作；財團法人民間司法改革基金會備份。
